【裁判字號】    98,上更(一),21
【裁判日期】    981126
【裁判案由】    確認債權關係不存在
【裁判全文】
臺灣高等法院高雄分院民事判決        98年度上更(一)字第21號
上  訴  人  乙○○○
被上訴人    甲○○
上列當事人間請求確認債權關係不存在事件，上訴人對於97年8
月13日臺灣高雄地方法院97年度訴字第962 號第一審判決提起上
訴，經最高法院第一次發回更審，本院判決如下：
    主  文
原判決廢棄，本件移送臺灣臺東地方法院。
    事 實 及 理 由
一、被上訴人主張：上訴人以被上訴人之被繼承人陳榮興於81年
    10月15日將陳榮興所有坐落台東縣台東市○○段462 之8 地
    號土地（下稱系爭土地）設定最高限額新台幣（下同）240
    萬元，存續期間自81年10月8 日起至82年4 月7 日止之抵押
    權與上訴人（下稱系爭抵押權），並以陳榮興在系爭抵押權
    存續期間內，有向上訴人借款200 萬元而尚未清償為由，據
    以聲請拍賣抵押物，並經台灣台東地方法院以96年度拍字第
    123 號裁定准許在案。被上訴人於93年9 月15日繼承陳榮興
    所有之系爭土地。而查陳榮興並無向上訴人借得上開200 萬
    元款項之情事，系爭抵押權所擔保之債權並不存在，依抵押
    權之從屬性即失所依附，且已妨害被上訴人之所有權。為此
    依民法第767 條規定提起本件訴訟。聲明求為判決：(一)上訴
    人應就被上訴人所有系爭土地，於81年10月15日以台東地政
    事務所東地所字第13373 號所設定之系爭抵押權登記，予以
    塗銷。(二)訴訟費用由上訴人負擔。
二、上訴人則以：陳榮興於系爭抵押權存續期間內之81年10月8
    日向上訴人借款200 萬元，且尚未清償，上訴人聲請拍賣抵
    押物自屬有據。被上訴人請求塗銷系爭抵押權之登記，並無
    理由等語，資為抗辯。並答辯聲明：(一)被上訴人之訴駁回。
    (二)訴訟費用由被上訴人負擔。
三、按因不動產之物權涉訟者，專屬不動產所在地之法院管轄；
    而當事人得以合意定第一審管轄法院，被告不抗辯法院無管
    轄權，而為本案之言詞辯論者，以其法院為有管轄權之法院
    之規定，於民事訴訟法定有專屬管轄之訴訟不適用之。民事
    訴訟法第十條第一項、第二十六條定有明文。易言之，專屬
    管轄之事件不得以合意定管轄法院。且專屬於他法院管轄之
    事件，無管轄權之法院，並不因移轉管轄之裁定而取得管轄
    權，此觀諸同法第三十條第二項但書之規定自明。本件被上
    訴人聲明求為塗銷上訴人就被上訴人所有坐落台東市○○段
    第四六二之八地號土地，面積六十四平方公尺所有權全部，
    於民國八十一年十月十五日以台東地政事務所東地所字第一
    三三七三號所設定之最高限額新台幣二百四十萬元之抵押權
    （下稱系爭抵押權）登記之判決。其既係主張系爭抵押權所
    擔保之債權不存在，抵押權已失依附，且已妨害其所有權，
    因依民法第七百六十七條規定，提起本訴，自係因不動產之
    物權涉訟，應專屬不動產所在地之台灣台東地方法院管轄。
    原審誤認有管轄權而為本案判決，即屬違背專屬管轄之規定
    ，自有違誤，爰不經言詞辯論，將原判決廢棄，並將本件移
    送於臺灣臺東地方法院重行審理，以符法制。
四、據上論結，依民事訴訟法第452 條第1 項但書、第2 項、第
    453 條，判決如主文。
中    華    民    國    98    年    11    月    26    日
                            民事第五庭
                                審判長法官  蔡明宛
                                法      官  魏式璧
                                法      官  田平安
以上正本證明與原本無異。
如對本判決上訴，須於判決送達後20日內向本院提出上訴狀，其
未表明上訴理由者，應於上訴後20日內向本院提出上訴理由書（
均須按他造當事人之人數附繕本）。上訴時應提出委任律師或具
有律師資格之人之委任狀，並依附註條文規定辦理。
中    華    民    國    98    年    11    月    26    日
                                書  記  官  吳華榮
附註：
民事訴訟法第466 條之1 ：
對於第二審判決上訴，上訴人應委任律師為訴訟代理人，但上訴
人或其法定代理人具有律師資格者，不在此限。
上訴人之配偶、三親等內之血親、二親等內之姻親，或上訴人為
法人、中央或地方機關時，其所屬專任人員具有律師資格並經法
院認適當者，亦得為第三審訴訟代理人。
第1 項但書及第2 項情形，應於提起上訴或委任時釋明之。


司法院資訊處製作；財團法人民間司法改革基金會備份。
